【裁判字號】    98,判,610
【裁判日期】    980527
【裁判案由】    勞保
【裁判全文】
最  高  行  政  法  院  判  決
                                       98年度判字第610號
再 審原 告  臺北市政府
代  表  人  甲○○
訴訟代理人  李念祖  律師
            黃翰威  律師
            劉昌坪  律師
再 審被 告  勞工保險局
代  表  人  乙○○
上列當事人間勞保事件，再審原告對於中華民國96年6月15日本
院96年度判字第1057號判決，提起再審之訴，本院判決如下：
    主  文
再審之訴駁回。
再審訴訟費用由再審原告負擔。
    理  由
一、本件再審被告以再審原告依法應負擔民國94年3月份各類被
    保險人勞工保險費暨就業保險費補助款(下稱勞保費補助款)
    ，共計新台幣(下同)360,752,333元，乃於94年4月27日分別
    以保承新字第09460180870號、第00000000000號、第000000
    00000號、第00000000000號及第00000000000號函(下稱原處
    分)請再審原告依規定撥付。再審原告不服，提起訴願，經
    遭駁回，遂提起行政訴訟。經臺北高等行政法院以94年度訴
    字第3788號判決駁回再審原告之起訴，再審原告猶未甘服提
    起上訴，經本院以96年度判字第1057號判決駁回再審原告之
    上訴，再審原告遂提起本件再審之訴。
二、再審原告起訴主張：(一)原確定判決於適用勞工保險條例（下
    稱勞保條例）第15條之規定時，曲解司法院釋字第550號解
    釋之意旨，並認再審原告應補助之投保對象範圍應以「設籍
    於再審原告行政轄區之居民為限」之意旨與本件無涉，逕承
    認再審被告得以法無明文之「投保單位所在地」為標準計算
    再審原告應負擔之補助款，其適用法規顯牴觸司法院釋字第
    550號解釋意旨及勞保條例第15條規定。又原確定判決未明
    確敘明以「投保單位所在地」為計算再審原告應負擔補助款
    之勞工保險條例依據為何，亦有未當。況原確定判決漏未斟
    酌再審原告所提「勞保費補助款之範圍計算，應以設籍在再
    審原告轄區之被保險人為限，而與投保單位所在為何無任何
    關係」之主張，顯有適用法規錯誤之違法。(二)原確定判決於
    適用司法院釋字第550號解釋及勞保條例第15條，顯有曲解
    司法院釋字第415及542號解釋之錯誤，核屬適用法規不當：
    原確定判決認司法院釋字第415、542號解釋所為闡述，均不
    以設籍與否作為認定是否為居民之唯一標準。惟查，該二司
    法院解釋之背景事實，前者係有關「安遷救濟金」之發放標
    準，後者則係「免稅額」之認定，二者均未涉及「地方自治
    」事項，與本件爭議事項之本質原大相逕庭，根本無從比附
    援引。原確定判決竟斷章取義，逕謂上開二解釋之意旨均不
    以設籍為認定是否「居民」之唯一條件，而就上開二解釋所
    強調之「居住事實」略而不論，並以曲解後之解釋意旨，強
    加於本件爭議，完全無視有關地方自治「居民」之概念，向
    以「設籍」為判斷之標準，顯有曲解司法院釋字第415及542
    號解釋之違法，核屬適用法規顯有不當。(三)原確定判決以「
    投保單位所在地」作為再審原告負擔勞保費補助款之標準，
    並未明確敘明以「投保單位所在地」計算再審原告應負擔補
    助款之勞保條例依據，顯與勞保條例第15條之規定牴觸：綜
    觀原確定判決全文並未敘明以「投保單位所在地」計算再審
    原告應負擔補助款之勞保條例依據為何，況原確定判決漏未
    斟酌再審原告業於原審所提再審原告應負擔勞保費補助款之
    範圍，應以設籍在再審原告轄區之被保險人為限，而與投保
    單位所在為何要無任何關係之主張。(四)原確定判決適用勞保
    條例第6條第1項第1款至第7款、第8條第1項第1款至第4款、
    第9條之1及就業保險法第5條之規定不當，將被保險人「加
    保」與地方自治團體「補助」兩截然不同之法律關係，混為
    一談：上揭勞保條例及就業保險法之規定，乃規定被保險人
    之分類，僅係有關被保險人如何「加保」之規範，此與再審
    原告補助對象之範圍原無任何關連，是被保險人以「『勞工
    』之身分參加勞工保險」與以「『居民』之身分接受補助」
    ，二者乃截然不同之法律關係。惟原確定判決竟將上開被保
    險人、雇主與再審被告間之「加保」法律關係，套用於被保
    險人與再審原告間之「補助」法律關係，逕認再審被告以「
    投保單位所在地」為再審原告應補助之對象之見解為適當，
    顯然與上揭勞保條例及就業保險法之規定相牴觸，核屬適用
    法規顯有不當。(五)原確定判決適用地方制度法第16條之規定
    上，與地方制度法第15條之規定相牴觸：司法院釋字第550
    號解釋理由書第一段，大法官即引據地方制度法第18條第3
    款第1目之規定作為與「居民」生活關係更為密切之地方自
    治團體，負擔健保費補助款義務之合憲性基礎，故該號解釋
    所謂「居民」之定義，應自地方制度法相關規定予以探求。
    地方制度法第16條第4款明文規定：「『直轄市民』…之權
    利如下：…四、對於地方教育文化、社會福利、醫療衛生事
    項，有依法律及自治法規享受之權」，而上開條文所謂「直
    轄市民」，依據同法第15條之規定，即係指：「中華民國國
    民設籍在直轄市…地方自治區域內者…」。是參酌司法院釋
    字第550號解釋理由書第一段將同為屬社會保險性質之健保
    視為直轄市社會福利事項之一環，地方制度法第16條第4款
    規定僅「直轄市市民」方有依法享受直轄市社會福利、醫療
    衛生事項之權，以及同法第15條直轄市市民定義等一脈相連
    之見解及規定以觀，應由再審原告負擔之勞保費補助款範圍
    ，自應以設籍於再審原告自治區域內之人民為限原確定判決
    於適用地方制度法第18條第3款第1目及第16條第4款之規定
    時，未查同法第15條所指直轄市市民係指「設籍」於直轄市
    之中華民國國民之規定，率認再審原告之主張無理由，原確
    定判決實有適用地方制度法第15條、第16條以及第18條不當
    之違法。地方制度法第16條第5款不過係於規定地方自治團
    體居民與其所屬地方自治團體間權利義務之場合，特別就此
    加以闡明而已，地方制度法第17條第1款之規定，亦僅係闡
    明一般國民遵守法規之義務而已，自不能以上開兩款之規定
    即否定同條其他事項係以設籍為要件之情形。又再審原告於
    原審所引據之內政部89年8月11日台內民字第8906546號函
    ，以及有關地方自治團體「居民」之國外立法例，前者固係
    為解釋地方制度法第4條「聚居」之定義而作，然基於各地
    方自治團體間權利義務對等之考量(特別是本件亦涉及各地
    方自治團體負擔範圍及公平性之問題)，仍不失其通案之參
    考價值；至於後者，雖非國內之法律規範，然於我國相關法
    律並無明文定義何謂「地方自治團體居民」之情形下，似亦
    可視為行政之法理而加以援用(參最高法院59年台上1005號
    判決，司法院第9期司法業務研討會問題二之審查意見)。原
    確定判決竟認再審原告提出之上開函示及外國立法例均無足
    採，且因勞保條例暨就業保險法並未如其他社福法規，明文
    規定應以設籍為地方自治團體負擔各該福利之準據，從而未
    採信再審原告之主張，原確定判決解釋適用司法院釋字第
    550號解釋所謂「居民」之概念，自難謂周全正確。(六)原確
    定判決雖認地方自治團體轄區內「投保單位所有勞工」對該
    地方自治團體有稅收上之貢獻，惟稅收貢獻並非決定地方自
    治團體與其居民間權利義務關係之標準，原確定判決逕採稅
    收貢獻作為計算再審原告負擔勞保費補助款之標準，實與司
    法院釋字第550號解釋及勞保條例第15條之規定相牴觸：故
    原確定判決將地方自治團體為被保險人繳納勞保費補助款之
    義務與被保險人之稅收上貢獻相連結，已違背地方自治團體
    照顧居民醫療需求之基本原則，亦違反憲法對於人性尊嚴之
    尊重。(七)原確定判決曲解84年2月28日修正公布勞保條例第1
    5條規定之修正理由，且未審酌再審原告於原審提出勞保條
    例立法沿革、立法過程與是否以投保單位為計算基礎無涉之
    理由，顯屬適用法規錯誤：就84年修正公布勞保條例第15條
    規定之立法過程，再審被告及原確定判決均僅比對該條例84
    年修正前後條文內「投保單住所在地」與「政府」補助之百
    分比差異，即輕率認定「政府應補助之保險費，係從投保單
    位原應負擔之比例中分出」，故系爭勞保費補助款「應以投
    保單位為計算基礎」。惟查，該次修正係「為使相關社會保
    險勞雇負擔比例一致及為避免勞工保費負擔遽增，應採取漸
    進方式調整，爰將分擔比例加以修正之」，故有關負擔比例
    之調整，顯非如原確定判決所云「將投保單位應負擔之保險
    費轉歸政府負擔」。原審竟未審酌再審原告前述具有明確立
    法資料佐證之主張，而採納再審被告望文生義之見解，逕為
    違背勞保條例第15條修法意旨之解釋，顯有適用法規錯誤。
    (八)原確定判決認再審被告基於行政便宜，以「投保單位所在
    地」作為計算再審原告負擔勞保費補助款之標準為適當，顯
    與權力分立原則有違：再審被告可藉由修正其電腦程式、要
    求投保單位造具被保險人戶籍所在地表冊，甚至以特定時點
    之戶籍資料推計地方自治團體應負擔之健保費補助款等方式
    ，計算各地方自治團體之補助款。況再審被告便宜行事之心
    態亦不應凌駕於依(憲)法行政原則之上，且行政機關適用法
    律時，容或就法規中之不確定法律概念有一定之解釋空間，
    然此一解釋空間仍應以人民權利之保障與權力分立及制衡之
    原則為其界限。本件再審被告於適用勞保條例第15條，決定
    再審原告等地方自治團體負擔勞保費補助款之計算標準時，
    應通盤考量再審原告對於轄區內居民享受再審原告提供社會
    福利及其他生活照顧之基本權利暨再審原告因提供轄區內居
    民各該福利照顧所應具備之財政能力，以及地方制度法為落
    實中央與地方分權之垂直權力分立制度所設之相關規定。迺
    再審被告未查目前除台北市及高雄市外，其餘受統籌款分配
    之地方自治團體之勞保費補助款均已改由中央政府代為負擔
    之事實，僅以行政便宜及行政上經濟之理由，無視再審原告
    轄區內居民享受再審原告提供福利照顧之基本權利及地方制
    度法第15條以「設籍」為直轄市民之唯一標準之規定，逕以
    「投保單位所在地」為計算再審原告應負擔勞保補助款之標
    準，其結果使再審原告因必須負擔補助非設籍於再審原告轄
    區內之其他人民之勞保保險費，而造成再審原告之財政負擔
    ，進而排擠再審原告於其轄區內之其他基礎建設之進行，致
    有礙設籍於再審原告轄區內之居民享受相關福利照顧之基本
    權利，並使再審原告喪失財政自主能力，進而造成地方制度
    法所涉中央與地方分權之垂直權力分立制度之崩解。綜上，
    再審被告以「投保單位所在地」計算再審原告負擔勞保補助
    款之標準，實已逾越並濫用憲法及法律賦予再審被告之職權
    ，核屬違憲之見解。(九)原確定判決未查財政收支劃分法第8
    條已將營業稅改為國稅之事實，逕以再審原告既已對轄內營
    利事業之營業額徵收或受分配稅收統籌分配款為由，而認以
    投保單位所在地作為計算再審原告負擔勞保補助款之標準為
    適當，有適用法律顯有錯誤之違法等語，求為判決廢棄原確
    定判決與臺北高等行政法院94年度訴字第3788號判決，並撤
    銷訴願決定與原處分。
三、再審被告則以：再審原告所提再審理由，除重複前訴訟程序
    之理由外，餘所指摘原確定判決之事項，均僅係法律見解上
    之歧異，非再審理由，並未具體指明原確定判決適用法規顯
    有錯誤之依據，其再審並不合法。且原確定判決並無適用司
    法院釋字第55 0號不當之問題，再審原告對於司法院釋字第
    550號解釋隻言片語，大作文章，進而認為補助之對象僅以
    戶籍於其轄區內之居民為限云云，實過於狹隘且曲解該號解
    釋意旨。又參照司法院釋字第415號、第542號解釋，大法官
    對於「居民」、「居住」等權義認定之範疇，不當然以設籍
    為唯一之認定基準，即可獲得佐證。故再審原告圖以設籍為
    其補助範圍之主張，實屬無據。其次，自勞工保險條例第6
    條第1項之規定足見，勞工保險係以團體保險方式經營，以
    雇主或所屬團體或所屬機構為投保單位，並由渠等投保單位
    辦理保險對象各項保險之異動及保險費之收繳。其整體之法
    規、計費及補助等架構，均以投保單位為基礎單位。由此可
    知，立法者本來就已規劃由投保單位負擔保險費，並隱含以
    投保單位為計算基準之意旨。是原確定判決以投保單位所在
    地臺北市之勞工為再審原告應補助之對象，計算其應負擔系
    爭保險費補助款，於法有據。再者，考慮勞工保險係團體保
    險之性質，以投保單位為保險費之計算基準，乃當然之解釋
    ，原確定判決依勞保條例第6條第1款至第7款、第2項及第3
    項、第8條第1項第1款至第4款、第9條之1及就業保險法對於
    各類被保險人按其所依附投保單位之不同，而有不同之分類
    ，再依勞保制度之規劃對於勞保條例第15條為立法目的及體
    系解釋，認為再審被告以投保單位所在地臺北市，作為再審
    原告應負擔系爭保險費補助款之認定依據，依法應屬適當，
    核無再審原告指稱將被保險人「加保」與地方自治團體「補
    助」混為一談之情事。又地方制度法第15條所稱設籍在直轄
    市者，為直轄市市民，而非直轄市居民，故司法院釋字第55
    0號解釋之居民自不能以設籍為限。況司法院釋字第550號解
    釋非以地方制度法第18條第3款第1目之規定，作為與「居民
    」生活關係更為密切之地方自治團體，負擔健保費義務之合
    憲性基礎，故司法院釋字第550號解釋所謂居民之定義，不
    應自地方制度法相關規定予以探求。另再審原告主張原確定
    判決以投保單位為所在地作為計算標準顯與權力分立原則有
    違，錯誤適用司法院釋字第55 0號且曲解勞工保險條例第15
    條之修正理由等語，求為判決駁回再審原告之訴等語，資為
    抗辯，求為判決駁回再審原告之訴。
四、本院按：當事人對於本院所為判決依行政訴訟法第273條第1
    項第1款提起再審之訴，該款規定：「適用法規顯有錯誤者
    」，係指原確定判決所適用之法規與該案應適用之現行法規
    相違背或與解釋、判例有所牴觸者而言，至於法律上見解之
    歧異，再審原告對之縱有爭執，要難謂為適用法規顯有錯誤
    ，而據為再審之理由。經查，再審原告雖以原確定判決將地
    方自治團體為被保險人繳納勞保補助款之義務與被保險人之
    稅收上貢獻相連結，違背地方自治團體照顧居民醫療需求之
    基本原則及依地方制度法第3章第1節規定，不問有無稅收上
    之貢獻，地方自治團體均需為其居民繳納勞保補助款，以提
    供滿足其醫療之基本照顧云云。惟按「保險人每月按投保單
    位申報之被保險人投保薪資金額、分別計算應繳之保險費，
    按期繕具載有計算說明之保險費繳款單，於次月二十五日前
    分發投保單位繳納。」、「中央及直轄市政府依本條例第十
    五條規定，應補助之保險費，由保險人按月開具保險費繳款
    單，於次月底前送請中央及直轄市政府依規定撥付」。勞工
    保險條例施行細則第36條、第43條第1項分別定有明文，足
    見再審原告係依再審被告開具之保險費繳款單繳納，而再審
    被告又係依投保單位申報之被保險人為收費對象，而不問其
    戶籍所在，再審原告對於勞保被保險人所屬之投保單位不在
    再審原告轄區者，並無為其繳納勞保補助款之情事；另者，
    未參加或非參加勞保之居民，再審原告顯亦無為其繳納勞保
    補助款之可能，再審原告將其為轄區居民負擔全民健保之補
    助與勞保之補助對象混為一談，自無可取。再審原告另主張
    確定判決以「投保單位所在地」作為計算再審原告負擔勞保
    費補助款，使再審原告喪失財政自主能力，造成地方制度法
    所涉中央與地方分權之垂直權力分立制度之崩解，顯不符權
    力分立原則一節，參照司法院釋字第550號解釋意旨，地方
    自治團體受憲法制度保障，其施政所需之經費負擔乃涉及財
    政自主權之事項，固有法律保留原則之適用，但於不侵害其
    自主權核心領域之限度內，基於國家整體施政之需要，對地
    方負有協力義務之保險事項，中央依據法律使地方分擔保險
    費之補助，尚非憲法所不許。則再審被告基於行政便宜，以
    投保單位所在地作為計算再審原告負擔勞保補助款之標準，
    亦難謂與權力分立之原則有違。至於其餘再審理由或重述其
    於上訴時為原審所不採之主張，或執為司法院釋字第550號
    解釋所不採之見解主張部分，無非以歧異之法律見解再事爭
    執，自難認為對原確定判決有何再審理由，已為具體之主張
    ，其再審亦為顯無理由。綜上所述，原確定判決所適用之法
    規與該案應適用之法規並不相違背，與判例、解釋意旨亦無
    相牴觸之情形。再審原告以其法律上見解之歧異，執前程序
    所為主張，並為原確定判決所不採之事由再行爭執，揆諸前
    開說明，應認其再審之訴為顯無再審理由。
五、據上論結，本件再審之訴為無理由。依行政訴訟法第278條
    第2項、第98條第1項前段，判決如主文。
中    華    民    國    98    年    5     月    27    日
                    最高行政法院第四庭
                        審判長法官  劉  鑫  楨
                              法官  王  德  麟
                              法官  黃  淑  玲
                              法官  劉  介  中
                              法官  曹  瑞  卿
以  上  正  本  證  明  與  原  本  無  異
中    華    民    國    98    年    5     月    27    日
                              書記官  張  雅  琴


司法院資訊處製作；財團法人民間司法改革基金會備份。
